【裁判字號】    89,台非,269
【裁判日期】    890817
【裁判案由】    走私
【裁判全文】
最高法院刑事判決                                八十九年度台非字第二六九號
    上訴人  最高法院檢察署檢察總長
    被  告  甲○○
右上訴人因被告走私案件，對於臺灣高等法院中華民國八十八年十月二十七日第二審
確定判決（八十八年度上更(一)字第一三一號，起訴案號：臺灣士林地方法院檢察署八
十五年度偵字第七六五九號），認為違背法令，提起非常上訴，本院判決如左：
    主  文
原判決關於甲○○部分撤銷，由臺灣高等法院依判決前之程序更為審判。
    理  由
非常上訴理由稱：「按懲治走私條例第二條第一項之私運管制物品進口罪，係以自國
外私運管制物品進入我國領域內為其構成要件。若自國內某一地區運送已走私進口之
管制物品至國內另一地區。則屬同條例第三條之運送走私物品罪。原判決既認定被告
係在大陸地區福建省及我國馬祖海域一帶，向大陸漁民販入大陸蝦皮私運至臺灣省臺
北縣金山鄉阿里荖漁港。理由項下又引用運送走私蝦皮來台之馬富二號漁船船長即證
人謝水進之證言，謂共同被告池益健購買蝦皮之地點，係在離馬祖約一小時航程，仍
在馬祖十二海浬內，向不知名之船舶所購買。等語。並謂共同被告池益健雖在該證人
所駕駛之船上，對船舶之位置，自應以駕駛船舶之該船長較為明白。云云。可知池益
健係在我國馬祖海域之內，向不明船舶購買蝦皮運送來台。足以證明被告並非自國外
私運管制物品至我國領域內。原判決論以私運管制物品進口罪，其事實、理由與判決
主文即屬相互矛盾。況依原判決事實欄之記載，被告係在『大陸地區福建省及我國馬
祖海域一帶』向不詳名稱之大陸漁船上之漁民購買蝦皮私運來台。共同被告池益健在
警察人員訊問時，亦曾自稱其購買蝦皮係『在福建省外海上交易』。所謂大陸地區福
建及我國馬祖海域一帶，或福建省外海上，究係屬於大陸地區抑屬於臺灣地區，是否
在我國所屬十二浬領海之外，關係被告應成立懲治走私條例第二條第一項之罪抑或同
條例第三條第一項之罪，以及應否適用該條例第十二條之規定。原判決含糊其詞，未
作明確之認定，顯不足以為適用法律之依據，乃竟論以私運管制物品進口罪刑，殊屬
乏據。案經確定，且不利於被告，爰依刑事訴訟法第四百四十一條、第四百四十三條
提起非常上訴，以資糾正。」等語。
本院按判決不適用法則或適用不當者，為違背法令，刑事訴訟法第三百七十八條定有
明文。又按懲治走私條例第二條第一項之私運管制物品進口罪，係以自國外私運管制
物品進入我國領域內為其成立要件。若自國內某一地區運送管制物品至國內另一地區
，或自大陸地區私運管制物品進入臺灣地區。其屬前者，應適用同條例第三條之規定
論以國境內運送管制物品罪。若屬後者，則應成立同條例第十二條之準私運管制物品
進口罪，並依該條之規定適用同條例第二條第一項之規定處斷，均不能逕論以同條例
第二條第一項之私運管制物品罪。本件原判決認定被告甲○○與同案被告池益健基於
共同犯意聯絡，由池益健僱用不知情之謝永進駕駛馬祖籍馬富二號漁船，於民國八十
五年八月十五日十二時許，在「大陸地區福建省及我國馬祖海域一帶」，向某不詳大
陸漁船上之大陸漁民購入大陸蝦皮六百箱（共九千公斤，完稅價格新台幣二十七萬二
千零九十三元）。並於同年月十六日上午五、六時許，私運至我國臺灣之阿里荖漁港
卸貨。復由被告僱用鄭國良、吳國慶駕駛貨車前往欲載運至臺北縣三重市某冷凍庫存
放，被警於臺北縣淡金公路三光電機公司前查獲等情。且原判決理由第一段第(四)小節
中又謂：池益健向不知名之船舶購買蝦皮地點應係在「馬祖十二海浬附近」，而我國
金門、馬祖地區海域與大陸地區交界處之海域為兩岸所管轄，究竟何處屬於我國領海
，何處屬於大陸地區之領海，無從區分，仍有待我國與大陸地區協商解決，尚不能遽
認池益健係在大陸地區購買蝦皮云云。其對於共犯池益健究竟在「大陸地區福建省」
，抑或在「我國馬祖海域」向大陸漁民購入前揭大陸蝦皮，並未加以釐清，竟於事實
欄中籠統記載：自「大陸地區福建省及我國馬祖海域一帶」向大陸漁民購入大陸蝦皮
，而將之私運至台灣等情，其事實之認定不無矛盾。查共犯池益健如係自「大陸地區
福建省」將上開大陸蝦皮私運入我國台灣境內，則應成立懲治走私條例第十二條之準
私運管制物品進口罪。反之，若其係自「我國馬祖海域內」將上揭大陸蝦皮私運入台
灣阿里荖漁港，則應成立同條例第條三條之在國境內運送管制物品罪。不論屬於前者
或後者，本件均無適用同條例第二條第一項之私運管制物品罪論罪之餘地。乃原判決
未釐清事實，即變更檢察官起訴法條，逕依懲治走私條例第二條第一項予以論罪科刑
，依首揭說明，難謂無適用法則不當之違背法令。案經確定，非常上訴意旨執以指摘
，洵有理由，應由本院將原判決關於甲○○部分撤銷。惟原審就本案事實之認定未臻
明確，非常上訴審無從調查，為求事實之明確，並為維持被告之審級利益，應由原審
依判決前之程序更為審判，以資糾正。
據上論結，應依刑事訴訟法第四百四十七條第二項，判決如主文。
中      華      民      國    八十九    年      八      月     十七     日
                              最高法院刑事第八庭
                                  審判長法官  吳  雄  銘
                                        法官  池  啟  明
                                        法官  石  木  欽
                                        法官  郭  毓  洲
                                        法官  吳  三  龍
      右正本證明與原本無異
                                              書  記  官
中      華      民      國    八十九    年      八      月    二十一    日


司法院資訊處製作；財團法人民間司法改革基金會備份。
